【裁判字號】    95,訴,757
【裁判日期】    951215
【裁判案由】    遷讓房屋等
【裁判全文】
臺灣臺中地方法院民事判決  95年度訴字第757號
原      告  丁○○
訴訟代理人  涂朝興律師
被      告  乙○○
訴訟代理人  陳坤榮律師
複  代理人  甲○○
上列當事人間請求遷讓房屋等事件，本院於中華民國95年11月28
日言詞辯論終結，判決如下：
    主    文
被告應將原告所有坐落台中縣大里市○○段五六一之五地號、地
目旱、面積二九二平方公尺之土地及其上同段二○四八建號及二
三二二建號之建物（即門牌號碼：台中縣大里市○○路450號）
全部騰空交還原告。
訴訟費用由被告負擔。
本判決於原告以新台幣肆拾伍萬柒仟伍佰元供擔保後，得假執行
。但被告以新台幣壹佰參拾柒萬貳仟肆佰元為原告預供擔保後，
得免為假執行。
    事實及理由
甲、程序方面：
    按訴狀送達後，原告不得將訴變更或追加他訴，但擴張或減
    縮應受判決事項之聲明者，不在此限。民事訴訟法第255條
    第1項第3款定有明文。本件原告起訴請求判決被告應將原告
    所有坐落台中縣大里市○○段561之5地號、地目旱、面積29
    2平方公尺之土地及其上同地段2048及2322建號之建物（即
    門牌號碼：台中縣大里市○○路450號）全部騰空交還原告
    。並自民國（下同）94年11月11日起至上開土地及建物全部
    騰空交還日為止，按月給付原告不當得利新台幣（下同）13
    7,240元。嗣於本院審理中減縮上開請求不當得利之部分，
    而僅請求遷讓交還房屋及土地，核屬減縮應受判決事項之聲
    明，揆諸前開規定，應予准許，合先敘明。
乙、實體方面：
一、原告起訴主張：原告於94年11月10日自法院拍賣取得坐落台
    中縣大里市○○段561-5地號、地目旱、面積292平方公尺之
    土地（下稱系爭土地），暨其上同段2048建號及2322建號之
    建物，並辦妥所有權移轉登記完畢，即因此具有對世效力之
    所有權人。距上開不動產為被告占有，並以其係曾向原所有
    權人即訴外人陳瑞芳所買受為由，拒不遷讓交還而持續占有
    使用系爭土地及房屋，屢經原告促請處理，被告亦不置理，
    已損及原告權益，爰依民法第767條之規定，請求被告遷讓
    交還系爭土地及房屋等語。並聲明：(1)被告應將原告所有坐
    落台中縣大里市○○段561 之5地號、地目旱、面積292平方
    公尺之土地及其上同地段2048建號及2322建號之建物（即門
    牌號碼：台中縣大里市○○路450號）全部騰空交還原告；
    (2)願供擔保，請准宣告假執行。
二、被告則以：系爭土地及其上2048建號之建物係原告於88年4
    月2日向訴外人陳瑞芳以780萬元所購買，且經訴外人陳瑞芳
    依約於88年4月30日點交予被告占有使用。又系爭2048建號
    建物於被告買受時，僅屬結構體完成外牆貼上磁磚，被告買
    受後遂於88年5月4日將一樓主結構之牆面拆除擴建，並斥資
    加以裝修興建圍牆且種有植栽，完工後被告即在系爭房地經
    營「銓玻工業股份有限公司」；另坐落系爭土地上之2322建
    號之建物，係未經保存登記之建物，亦係被告向陳瑞芳買受
    前開房地後自行鳩工興建，故該建物之所有權應屬被告所有
    ，是原告訴請被告交還系爭土地及房屋於法未合等語，資為
    抗辯。並聲明：(1)原告之訴駁回；(2)如受不利判決，願供擔
    保，請准免為假執行。
三、本件兩造不爭執之事項：
  (一)系爭坐落台中縣大里市○○段561之5地號土地之2322號建號
    建物，乃未辦理建物所有權第一次登記，迄今亦未完成移轉
    登記。
  (二)系爭坐落台中縣大里市○○段561之5地號土地及其上同段20
    48建號建物，業已登記為原告所有。
  此外，復有系爭土地暨建物之登記簿謄本、本院不動產權利移
  轉證書、本院拍賣公告、催告排除侵害之存證信函，以及本院
  90年執字第27969號拍賣抵押物執行卷內之執行筆錄等件附卷
  可稽，亦不爭執，而足堪為本件判斷之基礎。
四、本件兩造爭執所在厥為：(一)系爭2322建號之建物是否為被告
    所出資興建完成，而為被告所有，即被告就此建物有無所有
    權？(二)系爭土地上之圍牆及植栽是否為被告所出資完成？得
    否向原告主張所有權？(三)經法院拍賣取得之不動產究為原始
    取得？抑或繼受取得？茲分別說明如下：
  (一)按所有人對於無權占有或侵奪其所有物者，得請求返還之。
    民法第767條前段定有明文。又未辦理所有權登記之建物，
    雖因不能為移轉登記而不能為不動產所有權之讓與，但受讓
    人與讓與人間如無相反之約定，應認為讓與人已將該建物之
    事實上處分權讓與受讓人，受讓人自非無權予以拆除。（最
    高法院89年度台上字第945號判決要旨、67年度第2次民庭庭
    推總會議決定(二)參考）。又依強制執行法所為之拍賣，通說
    係解釋為買賣之一種即債務人為出賣人，拍定人為買受人而
    以拍賣機關代替債務人立於出賣人之地位（最高法院49年台
    抗字第83號判例要旨可資參照）。查本件2322建號之建物，
    係未經保存登記之建物，有該建物登記公務用謄本1紙附於
    本院94年度執字第14721號拍賣抵押物執行卷內可稽，復為
    兩造所不爭執，而堪信為真，按諸前開判例及判決要旨，則
    原告經由法院拍賣程序，即取得系爭2322建號建物之事實上
    處分權。另不動產物權依法律行為而取得者，非經登記不生
    效力，為民法第758條所明定。此項規定，並不因不動產為
    違章建築而有例外（最高法院62年台上字第2414號判例要旨
    可資參照）。是本件原告雖係基於法院拍賣程序而取得系爭
    2322建號之建物，惟僅係取得事實上處分權，已如前述，然
    因法院之拍賣仍屬私法上之買賣，則仍有民法第758條之適
    用，即非經登記不生取得所有權之效力。而事實上處分權人
    除因法律之規定無從就受讓物為法律上之處分外，仍得就該
    物行使占有、使用、收益及事實上處分之權利，是原告為系
    爭2322建號建物之事實上處分權人，其在法律上所享有之權
    能與一般所有人幾無二致，應依「相類事實，應為相同處理
    」之法理，而得類推適用民法第767條之規定，行使物上請
    求權。
  (二)系爭2322建號建物目前仍為被告占有使用中等情，為兩造所
    不爭執。惟被告辯稱；系爭2322建號建物為其出資興建，自
    屬其原始取得所有權等語，並提出照片影本2紙，及聲請訊
    問證人丙○○、戊○○。但此為原告所否認，而證人丙○○
    雖到庭證稱：「當初給我的名片是蕭先生，但出面的是老闆
    娘，她先付我們5萬元的訂金，後來25萬元跳票，但後來又
    補了我們現金。所以這個案子我會有印象。當時，我們應該
    有開立估價單，但是資料應該已經不在了。系爭總工程款是
    30萬元。白色牆垣有四個窗戶，是我們施作的。施作工程完
    之後沒有多久，就付清了。」等語，而證人戊○○則證稱：
    「我沒有在那邊工作，我是送材料的。但至於有無送到該地
    點，我不記得了。我們公司名稱是建泰建材行，我是老闆。
    我們是賣水泥、砂石、磚塊的，我不曉得有沒有賣給被告材
    料。」等語（見本院95年10月31日言詞辯論筆錄），然皆未
    能證明系爭2322建號建物係由被告出資興建，至於證片影本
    2紙，亦無從據以認定該建物為被告所出資興建；況且，該
    建物為訴外人台中縣霧峰鄉農會聲請本院拍賣抵押物強執執
    行時，被告雖曾聲明陳報有買賣原因而占有以及加蓋增建，
    並提出買賣契約書影本及單據影本，但據此仍難證明係被告
    所出資興建，再者，被告於該次強制執行時，就該建物係與
    主建物打通使用，並無獨立使用等情，載明於執行筆錄，並
    由被告簽名其上，業經本院調閱90年度執字第27969號執行
    卷查明屬實。則被告既未能證明系爭2322建號建物係其出資
    興建，復未能舉證證明其尚有何占有該建物之權源，是其前
    開所辯，自難採信，被告即屬無權占有。
  (三)次按非主物之成分，常助主物之效用，而同屬一人者，為從
    物；主物之處分，及於從物，民法第68條第1項、第2項分別
    定有明文。又物之構成部分，除法律有特別規定外，不得單
    獨為物權之標的物，未與土地分離之樹木，依民法第66條第
    2項之規定為土地之構成部分，是該土地之樹木即屬土地所
    有人所有。查被告既對於原告已取得系爭坐落台中縣大里市
    ○○段561之5地號土地及其上同段2048建號建物之所有權，
    並已登記為原告所有之事實不爭執，則被告再就前開土地上
    之植栽為爭執，於法不合，應予駁回。再者，依據被告所提
    之照片，以及證人丙○○、戊○○前開證述，均難以證明係
    被告所出資等情，亦如前述，是被告所辯，自難採信。
五、綜上所述，被告既對於系爭草湖段561之5地號土地及其上同
    段2048建號建物之所有權為原告所有，且其目前仍占有使用
    之事實不爭執，復就系爭2322建號建物及前開土地上圍牆為
    其出資興建之事實，為能舉證以實其說，亦未能舉證證明其
    尚有何占有之權源，從而，原告本於所有物返還請求權，請
    求被告應將原告所有坐落台中縣大里市○○段561之5地號、
    地目旱、面積292平方公尺之土地及其上同地段2048建號及2
    322建號之建物（即門牌號碼：台中縣大里市○○路450號）
    全部騰空交還原告，以分別回復其就系爭草湖段561之5地號
    土地及其上同段2048建號及2322箭號建物之所有權及事實上
    處分權，即屬有據，應予准許。
六、兩造均陳明願供擔保，聲請宣告假執行或免為假執行，經核
    均無不合，爰分別酌定相當之擔保金額准許之。
七、本判決事證已臻明確，兩造其餘攻擊防禦方法，核與本判決
    結果不生響影，爰不一一論駁，附此敘明。
八、據上論結，本件原告之訴為有理由，依民事訴訟法第78條、
    第390條第2項、第392條第2項，判決如主文。
中    華    民    國    95    年    12    月    15    日
                  民事第四庭    法  官  夏一
上正本係照原本作成。
如對本判決上訴，須於判決送達後20日內向本院提出上訴狀。
中    華    民    國    95    年    12    月    15    日
                                書記官


司法院資訊處製作；財團法人民間司法改革基金會備份。
